臺灣桃園地方法院民事簡易判決　　　 109年度桃簡字第1358號
原　　　告　楊英明　
訴訟代理人　黃暖琇律師
被　　　告　王榮清　
被　　　告　吳鄭桂蘭

訴訟代理人　簡榮宗律師
　　　　　　王智灝律師
　　　　　　陳佑羽律師
上列當事人間請求確認本票債權不存在事件，本院於民國110 年
9月6日言詞辯論終結，判決如下：
    主      文
確認被告王榮清持有如附表編號1 所示本票，對原告之本票債權
暨請求權均不存在。
確認被告吳鄭桂蘭持有如附表編號2 所示本票，自民國一百零八
年十月二十三日起，對原告之本票債權暨請求權均不存在。
原告其餘之訴駁回。
訴訟費用由被告王榮清負擔百分之四十五，被告吳鄭桂蘭負擔百
分之六，餘由原告負擔。
    事實及理由
壹、程序方面：
一、按確認法律關係之訴，非原告有即受確認判決之法律上利益
    者，不得提起，民事訴訟法第247 條第1 項前段定有明文。
    而所謂受確認判決之法律上利益，係指因法律關係之存否不
    明確，致原告在私法上之地位有受侵害之危險，而此項危險
    得以對於被告之確認判決除去之者而言。本件被告王榮清、
    吳鄭桂蘭分別持有發票人為原告、票載內容如附表編號1 、
    2 所示之本票（下稱甲本票、乙本票），且曾持以向本院聲
    請本票裁定及強制執行，然原告否認甲、乙本票債權之存在
    ，是兩造間就甲、乙本票債權之存在與否尚有爭議，且原告
    法律上之地位可能因被告再行主張票據上權利而有受侵害之
    危險，故原告提起本件確認之訴有確認利益，應屬合法。
二、王榮清經合法通知，未於言詞辯論期日到場，且無民事訴訟
    法第386 條各款所列情形，故依原告之聲請，由其一造辯論
    而為判決。
貳、實體方面：
一、原告主張：
  ㈠王榮清持有發票人為原告之甲本票，並持以向本院聲請取得
    84年度票字第89號本票裁定（下稱甲本票裁定）確定，嗣又
    持甲本票裁定向本院聲請強制執行，經本院以84年度執字第
    5705號執行事件（下稱甲執行事件）受理後，於民國92年3
    月21日核發債權憑證而執行終結。然甲本票實係訴外人即原
    告已故配偶林惠美偽造原告印章後蓋印交予王榮清，並非原
    告所簽發，王榮清就其所持甲本票對原告自無本票債權存在
    。退而言之，甲執行事件既於92年3 月21日終結，甲本票之
    請求權消滅時效自此時重行起算3 年後，亦已於95年3 月21
    日時效完成，原告自得拒絕給付。
  ㈡吳鄭桂蘭持有發票人為原告之乙本票，並持以向本院聲請取
    得84年度票字第1404號本票裁定（下稱乙本票裁定）確定，
    嗣先持乙本票裁定向臺灣新竹地方法院（下稱新竹地院）聲
    請強制執行未果後，經該院核發85年度執字第963 號債權憑
    證（下稱乙債權憑證），再持乙債權憑證向本院聲請於甲執
    行事件併案執行，並於92年3 月21日核發債權憑證而執行終
    結。然而：1.原告未曾簽發乙本票予吳鄭桂蘭，吳鄭桂蘭就
    乙本票對原告自無本票債權存在。2.其次，乙本票於甲執行
    事件併案執行後，既於92年3 月21日終結，乙本票之請求權
    消滅時效亦應自此時重行起算3 年，而於95年3 月21日即已
    時效完成，原告自得拒絕給付。3.再者，本票為完全有價證
    券，吳鄭桂蘭自承其自108 年10月23日起，即已遺失乙本票
    ，其本票債權自已消滅。4.最末，乙本票之基礎原因關係是
    擔保吳鄭桂蘭對林惠美之借款債權，但吳鄭桂蘭未能證明其
    與林惠美間確有借貸關係之存在，原告應得本於原因關係抗
    辯，主張乙本票債權不存在。
  ㈢綜上，原告聲明：1.確認王榮清持有之甲本票，對原告之本
    票債權暨請求權均不存在。2.確認吳鄭桂蘭持有之乙本票，
    對原告之本票債權暨請求權均不存在。並就聲明第2 項部分
    ，請求本院按本票真正性、時效抗辯、票據喪失、原因關係
    抗辯之主張依序審酌。
二、被告答辯：
  ㈠王榮清經合法通知，未於言詞辯論期日到場，亦未提出書狀
    作何聲明或陳述以供本院參酌。
  ㈡吳鄭桂蘭則以：乙本票係因林惠美先前向吳鄭桂蘭陸續借款
    新臺幣（下同）240 萬元，而無力償還，經吳鄭桂蘭會同林
    惠美、原告於83年12月31日協商後，原告同意併存承擔此等
    債務，並於同日簽發乙本票為擔保。是乙本票確為原告所簽
    發，原因關係亦屬存在。又吳鄭桂蘭持乙債權憑證向本院聲
    請於甲執行事件併案執行後，迄於108 年10月間，原告任職
    之中國石油股份有限公司（現更名為台灣中油股份有限公司
    ，下稱中油公司）均持續依甲執行事件之移轉命令扣薪解繳
    予吳鄭桂蘭，故乙本票之請求權消滅時效應未完成。退而言
    之，縱認消滅時效已經完成，原告亦僅取得拒絕給付之權利
    ，並非使本票債權與請求權當然消滅，且對於吳鄭桂蘭已經
    受領之給付亦無影響。另吳鄭桂蘭於收到扣薪時，均會將乙
    本票取出核對，故其迄於108 年10月間均仍占有乙本票，縱
    嗣後遺失，亦不影響此前債權之存在。並聲明：原告之訴駁
    回。
三、本院之判斷：
  ㈠關於甲本票部分：
    按票據為無因證券，僅就票據作成前之債務關係，無庸證明
    其原因而已。至該票據本身是否真實，即是否為發票人所作
    成，即應由票據債權人負證明之責，此觀民事訴訟法第277
    條規定之法理至明（最高法院50年台上字第1659號判例見解
    可資參照）。故發票人主張並未簽發本票，對執票人提起確
    認本票係偽造或本票債權不存在之訴者，應由執票人先證明
    本票為真正。本件原告主張王榮清所持甲本票並非原告簽發
    ，而王榮清已於相當時期受合法通知，未於言詞辯論期日到
    場，亦未就本票真正之事實為任何舉證，自無從認定甲本票
    為真正。從而，原告請求確認王榮清所持甲本票對原告之本
    票債權暨請求權不存在，為有理由，應予准許。
  ㈡關於乙本票之真正性：
  1.吳鄭桂蘭前於85年間向新竹地院聲請強制執行，嗣經該院核
    發乙債權憑證，其上債務人記載為原告、執行名義之名稱記
    載為本院「84年度票字第1404號民事裁定及確定證明正本各
    乙件」、執行名義內容及聲請執行金額欄則記載「債務人於
    83年12月31日簽發之本票，內載憑票交付債權人240 萬元，
    及自83年12月31日起至清償日止按年利率5%計算之利息，得
    為強制執行。」，有乙債權憑證附卷可參（見重簡卷第21、
    22頁）。衡諸法院對相關事件之處理流程，本票裁定之聲請
    ，須由執票人提出本票原本，經法院審查形式票載事項無誤
    後核發；持本票裁定聲請強制執行者，亦須提出本票裁定及
    確定證明書正本與本票原本，經執行法院審查無誤後予以受
    理，可認吳鄭桂蘭確曾持形式上記載原告為發票人、票面金
    額為240 萬元、發票日為83年12月31日、未載到期日之本票
    原本1 紙向本院與新竹地院出示，始有可能獲准核發乙本票
    裁定，並進而聲請強制執行後取得乙債權憑證。是乙本票之
    形式上存在應可認定。
  2.而關於乙本票之簽發經過，證人鄭義力於本院審理時到庭證
    稱：我是吳鄭桂蘭的叔叔，於83年年底，吳鄭桂蘭打電話給
    我，說有一位林小姐向其借錢，我便和一位讀法律系的鄰居
    一起去找吳鄭桂蘭了解此事。見面後吳鄭桂蘭拿了好幾張支
    票給我看，說跳票了，經我詢問，吳鄭桂蘭稱該位林小姐借
    了240 萬元。嗣後我和吳鄭桂蘭及上述鄰居由五股前往林小
    姐位在鶯歌的住處，在該處見到林小姐和其夫，上述鄰居向
    林小姐夫妻說上開借款應該要還，至少也要給吳鄭桂蘭一個
    保障，要求林小姐夫妻簽立一張本票，因此當下確實有簽一
    張本票交給吳鄭桂蘭，但因我不認識字，不知道本票記載內
    容為何，也不確定是誰簽的等語（見本院卷第65頁反面至第
    67頁正面）。而吳鄭桂蘭經本院依民事訴訟法第367 條之1
    第2 項規定命其具結後，則陳稱：本件係因林惠美有向我陸
    續借貸，金額累計240 萬元，但先後簽發作為擔保的支票均
    跳票，我最後只好找鄭義力及其一位學法律的朋友莊瑞雄，
    於83年12月31日，從我五股工商路之住處前往林惠美位在鶯
    歌國際新城社區的住處，找林惠美與原告商談。當時原告與
    林惠美都表示無力償還，莊瑞雄便說即便目前無法償還，總
    要開個本票或借據，作為之後償還的依據，原告就說其會與
    林惠美共同負責，因而當場開立240 萬元的本票，二人均在
    本票上簽名蓋章後，將本票交付給我等語（見本院卷第67頁
    反面至第68頁正面）。核對上開二人所述，就其等參與協商
    之債權發生原因、金額均屬一致；關於前往協商之時間、起
    迄地點、雙方參與者之身分、債務人因鄭義力友人之要求而
    簽發本票等節亦大致符合；鄭義力雖無法就協商之確切時間
    、參與協商之債務人姓名、本票之確切簽發者、有無簽署其
    他文件等情詳述，然上開事實發生距今已有二十餘年，其僅
    知梗概而就其餘細節不復記憶，與人之記憶隨時間經過而逐
    漸模糊、淡忘之情形尚無違背；且依其作證之態度與陳述內
    容，亦無特別熱切、過分含糊等，足以懷疑其遭誘導或刻意
    隱匿之異常情形；另審酌鄭義力與吳鄭桂蘭雖為叔姪，但未
    見其就本件有何顯著之利害關係存在，復經本院明確告知具
    結之意義與偽證之處罰後具結證述，衡情應無甘冒重罪風險
    ，刻意就此多年往事虛偽陳述之動機。是其證述應具備相當
    之憑信性。
  3.原告雖主張吳鄭桂蘭未能提出乙本票以證其真正，然票據執
    票人雖對票據真正負舉證之責，提出票據原本仍非證明票據
    真正之法定唯一證據方法。乙本票形式上確實存在，且吳鄭
    桂蘭曾因金額相符之借款債權，於接近乙本票發票日之時間
    ，與原告協商，且當場有簽發本票之事實，均已認定如上；
    再佐以吳鄭桂蘭前於85年4 月13日持乙債權憑證向本院聲請
    於甲執行事件併案執行後，原告任職之中油公司持續依甲執
    行事件之移轉命令，按月對原告扣薪、解繳予吳鄭桂蘭，迄
    於108 年10月22日為止，始未再移轉，有吳鄭桂蘭所提存摺
    影本（見本院卷第17頁）、原告所提解繳明細（見本院卷第
    33至36頁）可參，然原告於長達二十餘年間卻均未質疑乙本
    票真正性之反常事實，三者疊加之證明力應已達到足認乙本
    票為原告於83年12月31日親自簽發之程度。是原告以乙本票
    並非真正，主張乙本票債權不存在，應非可採。
  ㈢關於乙本票之消滅時效：
  1.按消滅時效，因起訴而中斷；開始執行行為或聲請強制執行
    ，與起訴有同一效力；時效中斷者，自中斷之事由終止時，
    重行起算，民法第129 條第1 項第3 款、第2 項第5 款、第
    137 條第1 項分別定有明文。而因開始執行行為或聲請強制
    執行中斷消滅時效者，所謂「中斷之事由終止」，原則上應
    係以執行法院依強制執行法第27條規定，發給債權憑證交債
    權人收執時，執行行為即為終結，而由此重行起算消滅時效
    。然依強制執行法第115 條之1 第1 、3 項規定「對於薪資
    或其他繼續性給付之債權所為強制執行，於債權人之債權額
    及強制執行費用額之範圍內，其效力及於扣押後應受及增加
    之給付；第一項債務人於扣押後應受及增加之給付，執行法
    院得以命令移轉於債權人。但債務人喪失其權利或第三人喪
    失支付能力時，債權人債權未受清償部分，移轉命令失其效
    力，得聲請繼續執行。並免徵執行費。」此等規定係為解決
    實務上為數甚多因扣押債務人薪資而延滯無法終結之執行事
    件，使該等事件得於債權人債權全部受償前即提前行政報結
    之權宜性修正；但執行法院關於薪資債權所發之移轉命令，
    仍須待將來薪資債權發生時，始生債權移轉之效力。且此前
    最高法院63年度第3 次民庭庭推總會決議（六) 即有認為「
    將來之薪金請求權，可能因債務人之離職，或職位變動，或
    調整薪津，而影響其存在或範圍，凡此種非確定之債權，均
    不適於發移轉命令，如執行法院已就此種債權發移轉命令，
    在該債權未確定受清償前，執行程序尚不能謂已終結」；故
    執行法院雖可依上開規定就執行事件為行政上之報結，但執
    行程序於債權金額全部受償，或移轉命令所命移轉之債權不
    繼續發生之前，實質上應尚未終結。
  2.經查，吳鄭桂蘭前於85年4 月13日持乙債權憑證向本院聲請
    於甲執行事件併案執行後，本院雖於92年3 月21日核發債權
    憑證，而將甲執行事件報結，但原告任職之中油公司仍持續
    依甲執行事件之移轉命令，按月對原告扣薪解繳予吳鄭桂蘭
    ，迄於108 年10月22日為止，始未再移轉，已如上述，則依
    上開說明，甲執行事件就原告對中油公司薪資債權之移轉命
    令效力於此期間均仍持續存在，甲執行事件之強制執行程序
    實質上即尚未終結。故乙本票之請求權消滅時效自吳鄭桂蘭
    於85年4 月13日向本院聲請強制執行而中斷後，應迄於中油
    公司於108 年10月22日最後移轉薪資為止，始能重行起算，
    而至今未滿3 年，消滅時效自尚未完成。從而，原告基於時
    效抗辯，請求確認吳鄭桂蘭就乙本票對原告之本票債權請求
    權不存在，應非可採。
  ㈣關於乙本票之喪失占有：
    按票據屬於「完全有價證券」，其權利之存續、行使、移轉
    ，均與票據本體有不可分離之關係。亦即票據上權利須以票
    據本體存在始能存在、占有、提示始能行使、交付始能移轉
    。如票據滅失或喪失，不問滅失、喪失之原因為何，其上所
    表徵之權利即當然不復存在，或不能再為行使。吳鄭桂蘭既
    自承其最後於108 年10月間收受中油公司給予之解款支票後
    ，曾取出乙本票加以核對，其後便未再拿出乙本票（見本院
    卷第69頁正面），且迄於言詞辯論終結，仍未見尋獲，則自
    108 年10月22日最後收受原告中油公司解繳款項後（見本院
    卷第17頁），即無法證明乙本票仍為其占有，此後自不得再
    向原告行使本票上權利。從而，原告因吳鄭桂蘭喪失乙本票
    ，請求確認吳鄭桂蘭就乙本票對原告之本票債權暨請求權，
    自108 年10月23日後之部分不存在，為有理由，應予准許。
  ㈤關於乙本票之原因關係：
    原告雖主張吳鄭桂蘭未舉證證明其與林惠美間有消費借貸關
    係存在、實際金額為何，而主張原告為承擔該借貸債務所簽
    發之乙本票原因關係不存在。然依上開證人鄭義力之證述與
    吳鄭桂蘭具結後所為陳述，乙本票並非林惠美與吳鄭桂蘭訂
    定借貸契約時，當下為擔保借款之返還而簽發，而係原告與
    吳鄭桂蘭等人嗣後始就先前之債務進行協商，再簽發乙本票
    作為清償之擔保。衡諸常理，與消費借貸契約訂定時，借款
    人或保證人或因考量即將自貸與人處取得借款，而可能同意
    於實際收受借款前先行簽發擔保用之票據不同，於此種針對
    先前債務協商之情形，債務人既無從自債權人處取得其他給
    付，則若非確認債務金額，或有意思表示不自由等情形，否
    則債務人豈有超額簽發本票，而使自己單方負擔額外債務之
    可能。本件並無事證足認原告簽發乙本票時有何被詐欺或脅
    迫之情事，堪認其與吳鄭桂蘭等人協議簽發系爭本票時，已
    經確認其原因債權債務關係之存在，其至今徒以原因關係不
    能證明為由，主張乙本票債權不存在，應非可採。
  ㈥綜合上開㈡至㈤部分所述，原告因吳鄭桂蘭自108 年10月23
    日起喪失乙本票之占有，請求確認吳鄭桂蘭就乙本票對原告
    之本票債權暨請求權自此時起不存在，為有理由；其以乙本
    票並非真正、消滅時效完成、原因關係不存在等事由，請求
    確認乙本票之本票債權不存在，則均非可採。
四、綜上所述，原告請求判決如主文第1 、2 項所示，為有理由
    ，應予准許；逾此範圍之請求則無理由，應予駁回。
五、本件結論已臻明確，兩造其餘攻擊防禦方法與所提證據，經
    審酌均不至影響判決結果，故不逐一論述。
六、訴訟費用負擔之依據：民事訴訟法第79條。
中    華    民    國   110    年    11    月     1    日
                  桃園簡易庭  法  官  陳逸倫
以上為正本係照原本作成。
如不服本判決，應於送達後20日內，向本院提出上訴狀並表明上
訴理由，如於本判決宣示後送達前提起上訴者，應於判決送達後
20日內補提上訴理由書（須附繕本）。
如委任律師提起上訴者，應一併繳納上訴審裁判費。
中    華    民    國   110    年    11    月    2     日
                              書記官  洪惠娟
附表
┌──┬───┬─────┬────┬────┬────┬────────────┐
│編號│發票人│票面金額  │發票日  │到期日  │票號    │備註                    │
├──┼───┼─────┼────┼────┼────┼────────────┤
│1   │楊英明│新臺幣貳佰│83年7 月│83年11月│TH014526│經本院以84年度票字第89號│
│    │林惠美│萬元      │8 日    │7 日    │        │裁定准予強制執行        │
├──┼───┼─────┼────┼────┼────┼────────────┤
│2   │楊英明│新臺幣貳佰│83年12月│未記載  │不明    │經本院以84年度票字第1404│
│    │      │肆拾萬元  │31日    │        │        │號裁定准予強制執行      │
└──┴───┴─────┴────┴────┴────┴────────────┘